---
title: "Final Fundamentos 2023 Sofia Gerard y Román Velez"
output: html_document
---

Un reporte con las respuestas se deberá enviar por correo electrónico a más 
tardar el martes 5 a las 21:00 horas.

Instrucciones: 

- En las siguientes preguntas describe tus procedimientos y escribe las
respuestas explícitamente (que no haya necesidad de correr código para 
obtenerlas). 

- Incluye el código.

- No está permitido discutir el exámen fuera de su equipo.

- Para dudas (que no deben incluir info. de la respuesta) se preguntará en el 
canvas del grupo.

- Consideren el material de visualización al hacer sus gráficas y reportar sus
resultados.
```{r}
library(tidyverse)

```

## 1. Pruebas de hipótesis

1.1 De acuerdo a una encuesta en EUA, 26% de los residentes adultos de Illinois han 
terminado la preparatoria. Un investigador sospecha que este porcentaje es
menor en un condado particular del estado. Obtiene una muestra aleatoria de 
dicho condado y encuentra que 69 de 310 personas en la muestra han completado
la preparatoria. Estos resultados soportan su hipótesis? (describe tu elección de
prueba de hipótesis, valor p y conclusión).

```{r}

# H0: p = 0.26 vs H1: p < 0.26 (es una prueba de dos colas pero sólo nos interesa
# la cola inferior)

# Asumimos normalidad asintótica 
# No se si si es con la prueba de Wald

x <- 69
n <- 310
p0 <- 0.26

p_hat <- x/n

ee <- sqrt(p_hat * (1-p_hat) / n)
w <- (p_hat - p0) / ee
valor_p <- 2 * (1 - pnorm(abs(w))) ### aqui no estoy segura porque esta es para dos colas
valor_p

cat("Estadístico:", w, "\nValor p:", valor_p, "\n")

```

Tenemos un p-value de aproximadamente .11, que es la probabilidad de obtener una proporción tan baja o más baja que la observada en la muestra, asumiendo que la hipótesis nula es cierta. 
No hay suficiente evidencia estadística para rechazar la hipótesis nula. No se puede concluir que la proporción de personas que han terminado la preparatoria en el condado particular sea significativamente menor que el promedio estatal del 26%.


1.2 Mendel criaba chícharos de semillas lisas amarillas y de semillas
corrugadas verdes. Éstas daban lugar a 4 tipos de descendientes: amarrillas lisas, amarillas corrugadas, verdes lisas y verdes corrugadas. El número de cada una
es multinomial con parámetro $p=(p_1, p_2, p_3, p_4)$. De acuerdo a su teoría de
herencia este vector de probabilidades es:
$$p=(9/16,3/16,3/16,1/16)$$
A lo largo de $n=556$ experimentos observó $x=(315,101,108,32)$. Utiliza la prueba
de cociente de verosimilitudes para probar $H_0:p=p_0$ contra $H_0:p\ne p_0$.

```{r}
# p <- (p_1, p_2, p_3, p_4)
# Definición de probabilidades y datos
# Definición de probabilidades y datos
p_0 <- c(9/16, 3/16, 3/16, 1/16)  
x <- c(315, 101, 108, 32)       
n <- sum(x)                       

# Log-verosimilitud bajo H0 usando dmultinom
ll_H0 <- dmultinom(x, size = n, prob = p_0, log = TRUE)

# Estimación MLE de las probabilidades para H1
p_hat <- x / n  

# Log-verosimilitud bajo H1 usando dmultinom con las probabilidades estimadas
ll_H1 <- dmultinom(x, size = n, prob = p_hat, log = TRUE)

# Cálculo del estadístico lambda
lambda <- 2 * (ll_H1 - ll_H0)

### Simulación bajo H0: 

lambda_multinomial <- function(x, p_0) {
  p_mv <- x / sum(x)
  log_p_mv <- sum(dmultinom(x, prob = p_mv, log = TRUE))
  log_p_nula <- sum(dmultinom(x, prob = p_0, log = TRUE))
  lambda <- 2 * (log_p_mv - log_p_nula)
  return(lambda)
}

# Valor observado
x_obs <- c(315, 101, 108, 32)
lambda_obs <- lambda_multinomial(x_obs, p_0)

# Simulación bajo la hipótesis nula
num_simulaciones <- 10000
simulados_nula <- replicate(num_simulaciones, rmultinom(1, n, p_0), simplify = "array")

# Ajustar las dimensiones y convertir en matriz
simulados_nula <- aperm(simulados_nula, c(2, 1, 3))
simulados_nula <- matrix(simulados_nula[1, , ], ncol = length(p_0), byrow = TRUE)

# Calcular lambda para cada simulación
lambda_vals <- apply(simulados_nula, 1, function(sim_data) {
  lambda_multinomial(as.integer(sim_data), p_0)
})

# Crear un data frame para el gráfico
sims_tbl <- tibble(lambda = lambda_vals)

# Gráfico de las simulaciones
g1 <- ggplot(sims_tbl, aes(x = lambda)) + 
  geom_histogram(binwidth = 0.7) +
  geom_vline(xintercept = lambda_obs, color = "red")

# Calcular el p-valor
p_valor <- mean(sims_tbl$lambda >= lambda_obs)
p_valor

```

Se encontró un p-valor de 0.9268, lo que sugiere que no hay evidencia suficiente para rechazar la hipótesis nula. Esto implica que las proporciones observadas en los experimentos de Mendel no difieren significativamente de las proporciones teóricas que él propuso, apoyando así su teoría de herencia en este conjunto de datos.

1.3. Sean $X_1, ...X_n \sim Poisson(\lambda)$,

* Sea $\lambda_0>0$. ¿Cuál es la prueba Wald para
$H_0: \lambda = \lambda_0, H_1: \lambda \neq \lambda_0$

* Si $\lambda_0=1$, $n=20$ y $\alpha = 0.05$. Simula  $X_1, ...X_n \sim Poisson(\lambda_0)$ y realiza la prueba Wald, repite 1000 veces y registra
el porcentaje de veces que rechazas $H_0$, qué tan cerca te queda el
error del tipo 1 de $0.05$?




## 2. Relación entre bootstrap e inferencia bayesiana

Consideremos el caso en que tenemos una única observación $x$ proveniente de 
una distribución normal

$$x \sim N(\theta, 1)$$

Supongamos ahora que elegimos una distribución inicial Normal.

$$\theta \sim N(0, \tau)$$ 

dando lugar a la distribución posterior (como vimos en la tarea)

$$\theta|x \sim N\bigg(\frac{x}{1 + 1/\tau}, \frac{1}{1+1/\tau}\bigg)$$ 

Ahora, entre mayor $\tau$, más se concentra la posterior en el estimador de
máxima verosimilitud $\hat{\theta}=x$. En el límite, cuando $\tau \to \infty$
obtenemos una inicial no-informativa (constante) y la distribución posterior

$$\theta|x \sim N(x,1)$$

Esta posterior coincide con la distribución de bootstrap paramétrico en que generamos valores $x^*$ de $N(x,1)$, donde $x$ es el estimador de máxima
verosimilitud.

Lo anterior se cumple debido a que utilizamos un ejemplo Normal pero también 
se cumple aproximadamente en otros casos, lo que conlleva a una correspondencia
entre el bootstrap paramétrico y la inferencia bayesiana. En este caso, la
distribución bootstrap representa (aproximadamente) una distribución posterior 
no-informartiva del parámetro de interés. Mediante la perturbación en los datos
el bootstrap aproxima el efecto bayesiano de perturbar los parámetros con la
ventaja de ser más simple de implementar (en muchos casos).  
*Los detalles se pueden leer en _The Elements of Statistical Learning_ de 
Hastie y Tibshirani.

Comparemos los métodos en otro problema con el fin de apreciar la similitud en 
los procedimientos: 

Supongamos $x_1,...,x_n \sim N(0, \sigma^2)$, es decir, los datos provienen de 
una distribución con media cero y varianza desconocida.

En los puntos 2.1 y 2.2 buscamos hacer inferencia del parámetro $\sigma^2$.

2.1 Bootstrap paramétrico.

* Escribe la función de log-verosimilitud y calcula el estimador de máxima 
verosimilitud para $\sigma^2$.  Supongamos que observamos los datos 
`x` (en la carpeta datos), ¿Cuál es tu estimación de la varianza?

* Aproxima el error estándar de la estimación usando __bootstrap paramétrico__ y 
realiza un histograma de las replicaciones bootstrap.

2.2 Análisis bayesiano

* Continuamos con el problema de hacer inferencia de $\sigma^2$. Comienza 
especificando una inicial Gamma Inversa, justifica tu elección de los parámetros 
de la distribución inicial y grafica la función de densidad.

* Calcula analíticamente la distribución posterior.

* Realiza un histograma de simulaciones de la distribución posterior y calcula
el error estándar de la distribución.

* ¿Cómo se comparan tus resultados con los de bootstrap paramétrico?

2.3 Supongamos que ahora buscamos hacer inferencia del parámetro 
$\tau=log(\sigma)$, ¿cuál es el estimador de máxima verosimilitud?

* Utiliza bootstrap paramétrico para generar un intervalo de confianza del 95%
para el parámetro $\tau$ y realiza un histograma de las replicaciones 
bootstrap.

* Ahora volvamos a inferencia bayesiana, calcula  un intervalo de confianza para $\tau$ y un histograma de la distribución posterior de $\tau$.

### 3. Bayesiana y regularización

Los datos *pew_research_center_june_elect_wknd_data.dta* tienen información de 
ecnuestas realizadas durante la campaña presidencial 2008 de EUA.

```{r}
poll_data <- foreign::read.dta("data/pew_research_center_june_elect_wknd_data.dta")
```

* Estima el porcentaje de la población de cada estado (excluyendo Alaska, Hawai, 
y DC)  que se considera *very liberal*, utilizando el estimador de máxima 
verosimilitud.
  - Grafica en el eje *x* el número de encuestas para cada estado y en el eje *y* 
  la estimación de máxima verosimilitud para *very liberal*. ¿Qué observas?  
  - Grafica en el eje *x* el porcentaje de votos que obtuvo Obama en la elección
  para cada estado y en el eje *y* la estimación de máxima verosimilitud para *very liberal*. ¿Qué observas? (usa los datos *2008ElectionResult.csv*)

* Estima el mismo porcentaje (*very liberal*) usando inferencia bayesiana, en particular
la familia conjugada beta-binomial. Deberás estimar la proporción de manera 
independiente para cada estado, sin embargo, utilizarás la misma inicial a lo
largo de todos: $Beta(8,160)$.

  - Simula de la distribución incial y describe.
  
  - Para dos de los estados: Idaho y Virginia, adicional a calcular la posterior
  usando las propiedades de la familia conjugada, utiliza Stan para hacer la inferencia, 
  revisa los diagnósticos de convergencia y describe tus observaciones ($\hat{R}$ y $ESS$).

  - Utiliza la media posterior de cada estado como estimador puntual y repite las
  gráficas del inciso anterior.


**Nota:** En problemas como este, donde estamos estimando un parámetro para cada 
grupo (estado e nuestro caso) podemos optar por un modelo jerárquico, en 
donde la distribución de las $\theta_j$ no esta dada por la incial 
sino que se modela con un nivel adicional, cuyos parámetros se estiman con los datos
y tienen a su vez una distribución incial:


$$y_j|\theta_j \sim Binomial(n_j, \theta_j)$$

$$\theta_j \sim Beta(\alpha, \beta) $$

$$\alpha \sim g(a_o), \beta \sim f(b_0)$$

donde $g(a_0)$ y $f(b_0)$ son las inciales seleccionadas con conocimiento experto.
